臺灣高等法院高雄分院民事判決　九十年度上易字第九四號
　　　上　訴　人　台灣水泥股份有限公司
　　　法定代理人　乙○○
　　　被上訴人　　財政部國有財產局台灣南區辦事處
　　　法定代理人　甲○○
　　　訴訟代理人　丙○○
右當事人間請求返還不當得利事件，上訴人對於中華民國九十年三月三十日臺灣高雄
地方法院八十九年度訴字第二九三四號第一審判決提起上訴，本院判決如左：
    主    文
原判決關於命上訴人給付超過新台幣伍拾萬貳仟佰拾肆元本息部分，及該部分假
執行之宣告，暨訴訟費用之裁判均廢棄。
右開廢棄部分，被上訴人在第一審之訴及其假執行之聲請均駁回。
其餘上訴駁回。
第一、二審訴訟費用由上訴人負擔二分之一，餘由被上訴人負擔。
    事實及理由
一、本件被上訴人起訴主張：坐落高雄市○○區○○段三小段一一二之二號面積一一
    七平方公尺土地（以下簡稱系爭一一二之二號土地）及高雄市○○區○○段八小
    段一００五號面積三五０平方公尺土地、一０一０號面積二一平方公尺土地、一
    ０二七號面積二五平方公尺土地（以下分別簡稱系爭一００五號土地、系爭一０
    一０號土地、系爭一０二七號土地），分別於民國（下同）七十三年、六十一年
    、六十八年、四十五年登記為國有，由被上訴人經管，上訴人無權占有上開土地
    ，其中占用系爭一００五號土地中之二一九．四二平方公尺，其餘系爭土地則占
    用全部。按行政院七十七年二月四日台七七財字第三一三一號函及八十二年四月
    二十三日台八十二財字第一一一五三號函示：「公有基地之租金率，調整為出租
    地價年息百分之三」，「國有出租基地，自八十二年七月一日起，一律按照土地
    申報地價年息百分之五計收租金」，及平均地權條例施行細則第二十一條「公有
    土地，以各該宗土地之公告地價為申報地價，免予申報。」之規定計算，上訴人
    應繳納七十九年五月起至八十九年六月底止佔用期間之使用補償金共計新台幣（
    下同）九十三萬零四百二十元。被上訴人已於八十九年七月十三日函催上訴人於
    八十九年八月三十一日前給付上開款項，上訴人迄今仍未繳納，為此，依不當得
    利之法律關係及民法第二百二十九條第一項規定，請求上訴人給付九十三萬零四
    百二十元及自八十九年九月一日起至清償日止，按年利率百分之五計算之利息等
    語。（原審判決被上訴人全部勝訴）並聲明駁回上訴。
二、上訴人則以：系爭一００五號、一一二之二號及一０一０號土地，上訴人雖曾作
    為變電所、道路等使用，惟自八十一年停廠後即未再使用該三筆土地，系爭一０
    二七號土地上之軍事平台非上訴人所蓋，亦未曾使用，被上訴人不能僅以系爭土
    地在上訴人廠區圍牆內之事實，即推論上訴人必有占用系爭土地，又租金之請求
    權因五年間不行使而消滅，終止租約後之賠償與其他無租賃契約關係之賠償，名
    稱雖與租金異，然實質上仍為使用土地之代價，債權人應同樣按時收取，不因其
    契約終止或未成立而謂其時效之計算應有不同，是被上訴人請求上訴人給付不當
    得利，其八十四年七月十三日前之請求權已罹於五年短期時效而消滅；再者，系
    爭部分土地之形狀均極狹長，面積又小，又分散四處，使用價值極低，以申報地
    價年息百分之五計算不當得利，顯屬過高等語資為抗辯。聲明求為判決：（一）
    原判決廢棄；（二）被上訴人在第一審之訴及假執行之聲請均駁回；（三）第一
    、二審訴訟費用由被上訴人負擔。
三、兩造就下列事項不爭執：（一）系爭一００五號、一一二之二號、一０二七號及
    一０一０號土地於六十一年、七十三年、四十五年、六十八年登記為國有，並由
    被上訴人經管。（二）上訴人在系爭一００五號土地上蓋設變電廠，占用面積為
    二一九．四二平方公尺，變電廠於九十年八月拆除。（三）系爭一０一０號土地
    面積二十一平方公尺及一一二之二號土地面積一一七平方公尺，上訴人均在其上
    舖設水泥，供作道路使用。（四）系爭一０二七號土地面積上設有軍事平台。（
    五）被上訴人曾於八十九年七月十三日函催上訴人於八十九年八月三十一日前給
    付系爭款項。（六）系爭一００五號、一０二七號及一０一０號土地之七十九年
    七月至八十年六月之公告地價均為五千四百元，八十年七月至八十九年六月之公
    告地價均為五千六百元，系爭一一二之二號土地七十九年七月至八十年六月之公
    告地價為四千五百元，八十年七月至八十六年六月之公告地價為四千九百八十元
    ，八十六年七月至八十九年六月之公告地價為六千三百二十元。有爭執者為：（
    一）上訴人是否自八十一年停廠後即未再使用系爭一００五號、一一二之二號及
    一０一０號土地。（二）系爭一０二七號土地上之軍事平台是否為上訴人所蓋。
    （三）本件被上訴人之不當得利請求權之時效係十五年抑五年。（四）被上訴人
     按申報地價年息百分之五計算不當得利，是否過高。茲本院就此爭執點，分述
     如下：
（一）查，系爭土地分別坐落於上訴人高雄廠、鼓山廠圍牆之內，有警衛管制進出，
      且現場有泥拌車、大貨車載運水泥進出等情，業經原審及本院分別勘驗現場屬
      實，並有勘驗筆錄在卷可稽，且為上訴人所不爭執，而上開水泥廠目前仍被當
      作暫時性儲存廠使用，亦據證人即上訴人工廠員工劉都城於原審證述明確，是
      上訴人所有之上開工廠現仍處於運作中乙節，應堪認定。上訴人主張自八十一
      年停廠後即未再使用系爭一００五號、一一二之二號及一０一０號土地云云，
      不足採信。
（二）被上訴人主張系爭一０二七號土地上之軍事平台係上訴人所蓋云云，為上訴人
      所否認，而被上訴人亦自承無證據可資證明軍事平台係上訴人所蓋，是其上開
      主張，無足採信。又系爭四筆土地均係袋地，其四周均為上訴人所有之土地所
      包圍，上訴人所有之高雄廠、鼓山廠範圍頗大，為安全及管理方便起見，自有
      設圍牆及警衛管制進出之必要，系爭四筆土地均係袋地，要將之排除在圍牆之
      外，顯係強人所難，故不能因上訴人將系爭一０二七號土地以圍牆圍在廠區內
      ，即認定其有占用系爭土地，仍應依實際使用狀況認定，茲系爭一０二七號土
      地上之軍事平台既非上訴人所蓋設，即難謂上訴人有占用系爭一０二七號土地
      ，及對該土地有事實上之管領力，是被上訴人主張上訴人將系爭一０二七號土
      地以圍牆圍在廠區內，進出有警衛管制，已占用系爭一０二七號土地，請求被
      上訴人給付補償金六萬一千四百一十六元及其法定遲延利息云云，即屬無據，
      不足採信。
（三）按無法律上之原因而受利益，致他人受損害者，應返還其所受利益；民法第一
      百七十九條定有明文。又「租金之請求權因五年間不行使而消滅，既為民法第
      一百二十六條所明定，至於終止租約後之賠償與其他無租賃契約關係之賠償，
      名稱雖與租金異，然實質上仍為使用土地之代價，債權人應同樣按時收取，不
      因其契約終止或未成立而謂其時效之計算應有不同。」、「無法律上之原因而
      獲得相當於租金之利益，致他人受損害時，如該他人返還利益請求權已逾租金
      短期消滅時效之期間，對於相當於已罹消滅時效之租金之利益，不得依不當得
      利之法則，請求返還」，有最高法院四十九年台上字第一七三○號判例及最高
      法院六五年度第五次民庭庭推總會議決定可資參考。準此，被上訴人本於不當
      得利請求上訴人給付相當於租金之損害賠償請求權，其時效應為五年而非十五
      年，故上訴人主張被上訴人之請求權時效係五年等語，尚堪採信。查，上訴人
      既無法律上原因，迄今仍使用系爭一００五號、一一二之二號及一０一０號土
      地，依前開民法第一百七十九條規定，被上訴人自得請求上訴人給付相當於租
      金利益之損害賠償，而本件被上訴人係於八十九年七月十三日函催上訴人在八
      十九年八月三十一日前給付本件補償金等情，為兩造所不爭執，已如前述，是
      依前揭說明，被上訴人於八十四年七月十三日以前之請求權已罹於時效，故被
      上訴人請求上訴人給付自八十四年七月十四日起至八十九年六月底止無權占用
      系爭一００五號、一一二之二號及一０一０號土地之補償金，為有理由，逾此
      部分之請求，為無理由，不予准許。
（四）本院審酌系爭土地一００五號、一一二之二號及一０一０號土地雖係袋地、惟
    　上訴人以之蓋變電廠及道路，既可提供上訴人電力供應及道路運輸，對其生產
　　　作業助益頗大，難謂上開土地對上訴人之使用價值甚低等情，認被上訴人主張
      按系爭土地之公告地價總價額年息百分之五計算相當於租金之不當得利，尚屬
      適當，上訴人主張按公告地價總價額年息百分之五核定相當於租金之不當得利
      過高云云，不足採信。茲就被上訴人得請求之補償金計算如下：
      １．系爭一００五號土地占用二一九．四二平方公尺部分：
　　　　　八十四年七月十四日起至八十九年六月三十日止，月補償費均為五千一百
　　　　　一十九元  (5600x219.42x0.05/12=5119)，則八十四年共有五個月又十八
　　　　　日共計二萬八千五百六十七元 (5119x5+5119/31x18=28567)，自八十五年
　　　　　一月一日起至八十九年六月三十日止共五十四個月，計二十七萬六千四百
　　　　　二十六元 (5119x54=276426)，合計共三十萬四千九百九十三元 (28567＋
　　　　　276426=304993)。
      ２．系爭一０一０號土地占用二一平方公尺部分：
　　　　　八十四年七月十四日起至八十九年六月三十日止，月補償費均為四百九十
    　　　元 (5600x21x0.05/12=490)，則八十四年共有五個月又十八日共計二千七
          百三十五元  (490x5+490/31x18=2735)，自八十五年一月一日起至八十九
          年六月三十日止共五十四個月，計二萬六千四百六十元  (490x54=26460)
          ，合計共二萬九千一百九十五元 (2735＋26460=29195)。
      ３．系爭一一二之二號土地占用一一七平方公尺部分：
　　　　　八十四年七月十四日起至八十六年六月三十日止，月補償費均為二千四百
　　　　　二十七元 (4980x117x0.05/12=2427)，則八十四年共有五個月又十八日計
  　　　　計一萬三千五百四十四元 (2427x5+2427/31x18=13544)，自八十五年一月
    　　　一日起至八十六年六月三十日止共十八個月，計四萬三千六百六十八元 (
　　　　　 (2427x18=43686)，自八十六年七月一日起至八十九年六月三十日止，月
　　　　　補償費均為三千零八十一元 (6320x117x0.05/12=3081)，自八十六年七月
　　　　　一日起至八十九年六月三十日止共三十六個月，計十一萬零九百一十六元
　　　　 (3081x36=110916)，合計共十六萬八千一百二十八元(13544+43686+110916
　　　　　=168146)。
      ４．綜上，被上訴人得請求上訴人給付補償費之金額為五十萬二千三百三十四
　　      元。
四、綜上所述，被上訴人本於不當得利之法律關係，請求上訴人給付五十萬二千三百
    三十四元，及自八十九年九月一日起至清償日止按週年利率百分之五計算之利息
    ，為有理由，應予准許。逾此所為請求，為無理由，應予駁回。原審就超過上開
    應准許部分，為上訴人敗訴之判決，並為假執行之宣告，自有未洽。上訴意旨就
    此部分指摘原判決不當，求予廢棄改判，為有理由，應由本院將此部分廢棄，改
    判駁回被上訴人此部分之訴。至於上開應准許部分，原審判命上訴人給付，並為
    假執行之宣告，核無違誤，上訴意旨，就此部分，仍執陳詞，指摘原判決不當，
    求予廢棄，為無理由，應駁回其上訴。
五、據上論結，本件上訴為一部有理由，一部無理由，依民事訴訟法第四百五十條、
    第四百四十九條第一項、第七十九條但書，判決如主文。
中　　　華　　　民　　　國　　九十一　　年　　　五　　　月　　二十二　　日
                                      臺灣高等法院高雄分院民事第三庭
~B1審判長法官　張國彬
~B2　　　法官　徐文祥
~B3　　　法官　鄭月霞
右為正本係照原本作成
不得上訴。
中　　　華　　　民　　　國　　九十一　　年　　　五　　　月　　二十四　　日
~B法院書記官　楊茱宜
                                                                        Ｋ
